【裁判字號】    95,家抗,61
【裁判日期】    951208
【裁判案由】    指定遺產管理人
【裁判全文】
臺灣臺南地方法院家事裁定              95年度家抗字第61號
抗  告  人  財政部國有財產局臺灣南區辦事處臺南分處
法定代理人  乙○○
送達代收人  甲○○
相  對  人  丙○○
前抗告人因相對人就被繼承人吳清雲指定遺產管理人事件，對於
中華民國95年6月30日 臺灣臺南地方法院95年度財管字第16號裁
定提起抗告，本院裁定如下：
    主    文
抗告駁回。
抗告程序費用由抗告人負擔。
    理    由
一、按先順序繼承人均拋棄其繼承權時，由次順序之繼承人繼承
    。其次順序繼承人有無不明或第四順序之繼承人均拋棄其繼
    承權者，準用關於無人承認繼承之規定。又繼承開始時，繼
    承人之有無不明者，由親屬會議於一個月內選定遺產管理人
    ，並將繼承開始及選定遺產管理人之事由，向法院報明。又
    第1178條所定之期限屆滿，無繼承人承認繼承時，其遺產於
    清償債權，並交付遺贈物後，如有賸餘，歸屬國庫。又繼承
    人有無不明而不能依民法第1177條選定遺產管理人時，得由
    利害關係人聲請法院選任之。 民法第1176條第6項、第1177
    條、第1185條及第1178條第2項分別定有明文。
二、相對人即原審聲請人丙○○於原審法院聲請意旨略以：被繼
    承人吳清雲（男，民國○○年○月○○日生，身分證統一編號：Ｚ
    000000000號，生前最後住所：台南市○區○○里○鄰○○路
    64號4樓）於民國92年11月18日死亡， 其法定繼承人均已依
    法拋棄繼承權，且親屬會議亦未於繼承開始後一個月內選定
    遺產管理人。茲因相對人繼承父親陳柏憲遺留之台南市○區
    ○○○段二○七三地號土地，權利範圍六分之一，該筆土地
    有假扣押債權人吳清雲於85年間向本院聲請85年度執全字第
    2113號假扣押執行程序所辦理之假扣押登記，今吳清雲之上
    開假扣押債權及為辦理假扣押程序所提存之擔保金新台幣（
    下同）八十三萬三千三百三十四元，已成為無人承認繼承之
    遺產，以致相對人無可聲請撤銷上開假扣押登記程序之對象
    ，相對人為此爰聲請本院裁定指定財政部國有財產局為被繼
    承人吳清雲之遺產管理人等語。
三、原審法院裁定以：
（一）經查：相對人主張之前開事實，業據提出土地登記第二類
      謄本1件為證，且經本院依職權調取本院92年度繼字第137
      0號拋棄繼承事件卷宗、 85年度全字第2586號及85年度執
      全字第2113號假扣押執行卷宗、85年度存字第3082號擔保
      提存事件卷宗核閱綦詳，是相對人之主張堪信為真實。又
      查被繼承人吳清雲之法定繼承人皆已依法拋棄繼承權經本
      院准予備查，且未準用民法第1177條之規定選定遺產管理
      人，而相對人繼承其父親陳柏憲遺留之台南市○區○○○
      段二○七三地號土地，權利範圍六分之一，該筆土地有被
      繼承人吳清雲於85年間向本院聲請假扣押執行程序所辦理
      之假扣押登記，相對人有聲請撤銷上開假扣押登記之必要
      ，故相對人以利害關係人之身分聲請選任被繼承人吳清雲
      之遺產管理人，核與上開規定並無不合，應予准許。
（二）按公示催告期限屆滿，無繼承人承認繼承時，其遺產於清
      償債權，並交付遺贈物後，如有剩餘，歸屬國庫；又按非
      公用國有財產以財政部國有財產局為管理機關，民法第11
      85條、國有財產法第12條分別定有明文。查本件被繼承人
      吳清雲之法定繼承人均已依法拋棄繼承權經准予備查，且
      未準用民法第1177條之規定選定遺產管理人，足徵被繼承
      人吳清雲之原繼承人對被繼承人吳清雲遺產之處置已漠不
      關心；又查被繼承人吳清雲之遺產，倘無人承認繼承時，
      將於清償債權，交付遺贈物後，歸屬國庫，為使被繼承人
      吳清雲遺產之處置順利進行，本院認選任財政部國有財產
      局台灣南區辦事處台南分處為被繼承人吳清雲之遺產管理
      人為適當。
四、抗告意旨略以：
（一）本院95年度財管字第16號民事裁定，據相對人丙○○陳述
      因其繼承自其父所有坐落台南市○區○○○段二○七三地
      號土地，應有部分六分之一之範圍內有被繼承人吳清雲（
      男， 民國○○年○月○○日生，身分證統一編號：Ｚ000000000
      號，生前最後住所：台南市○區○○里○鄰○○路64號4樓
      ）於85年間依本院85年度執全字第2113號假扣押執行程序
      所辦理之假扣押登記；惟假扣押債權人吳清雲於92年11月
      18日死亡後，其全體法定繼承人均已於法定期間內向法院
      聲請拋棄繼棄權並經准予備查在案，致因相對人無可為聲
      請撤銷上開假扣押登記程序之對象，而聲請選任抗告人為
      其遺產管理人。而以被繼承人吳清雲尚有上開假扣押債權
      及為辦理假扣押程序所提存之擔保金八十三萬三千三百三
      十四元，但其繼承人卻全體拋棄繼承，足徵被繼承人有遺
      債大於遺產之情形。
（二）按司法院74年10月15日（74） 院台廳一字第05786號函示
      「嗣後各地方法院受理有關無人承認繼承遺產管理事件時
      ，…因此類拋棄繼承事件，多屬遺債大於遺產，形同破產
      ，儘量避免選任國有財產局為遺產管理人。…」，而本案
      極可能屬於遺債大於遺產，依上開司法院函示應儘量避免
      選任國有財產局為遺產管理人，原裁定之選任實有不當；
      另其繼承人拋棄繼承為非不可擔任遺產管理人，且法亦無
      明文禁止，況繼承人對被繼承人生前之債權債務關係，以
      及印鑑、重要證件、產權文件等應較清楚或仍保管中，雖
      相對人與被繼承人吳清雲間之債權債務關係，與繼承人並
      無任何關聯性存在，但就適任與否加以考量，除其最近親
      屬外，實不作第二人想。況不僅就被繼承人對相對人之父
      陳柏憲間之扣押債權為如何，暨該被繼承人是否尚有其他
      債權債務關係，均需全面予以了解，則以抗告人僅係為國
      有財產之管理機關，於被繼承人之遺債大於遺產之際，選
      任抗告人為遺產管理人，則抗告人恐力有未逮，應以被繼
      承人之最近親屬為遺產管理人較適宜。
（三）又抗告人係國有財產之管理機關，而國庫對於無人承認繼
      承之遺產向有期待權，因之，若被繼承人尚有剩餘遺產得
      以歸屬國庫，則選任抗告人為遺產管理人方有實益。審就
      本案，既有遺債大於遺產之虞，若選任抗告人為遺產管理
      人，則抗告人仍須善盡管理人責任為其管理遺產、處理債
      務等問題，其間所將耗費之人力、時間實難以金錢衡量；
      且管理期間所須之花費亦由國庫代為墊付，而若結果落得
      其遺產不足以清償，不僅國庫利權受損，更有甚者，導致
      利用全民資源負擔個人私務之支出，無異使公器淪為私用
      ，實不符社會公平原則。
五、經查：
（一）相對人聲請之前開事實，業據提出土地登記第二類謄本乙
      份附於原審卷可稽，且經本院依職權調閱本院92年度繼字
      第1370號拋棄繼承事件卷宗、85年度全字第2586號及85年
      度執全字第2113號假扣押執行卷宗、85年度存字第3082號
      擔保提存事件卷宗核閱綦詳，揆諸前開說明，其自係被繼
      承人吳清雲之利害關係人，從而，相對人以其為利害關係
      人聲請選任被繼承人吳清雲之遺產管理人，自屬有據。
（二）查司法院前述函示，僅謂儘量避免選任抗告人為遺產管理
      人，並非謂不得選任其為遺產管理人，無非著眼於國有財
      產之考量，對於法院亦無拘束力。又被繼承人生前之債權
      債務關係及有關產權證明文件，抗告人得依其他方式獲悉
      或取得，另有關之印鑑，抗告人亦得依舉證責任分配方式
      辨識其真偽，於其管理遺產上並無困難，而上開文件資料
      其最近親屬未必最為知悉；復被繼承人吳清雲之原繼承人
      蔡吳淑櫻、吳文鎮、吳淑惠、吳文明、吳淑玲經本院徵詢
      其意見之結果，均表示不願擔任遺產管理人之職，此有本
      院函文、送達回證及被繼承人吳清雲之繼承人書面聲明在
      卷足憑，且繼承人均拋棄繼承，已無利害關係，如選定其
      等擔任遺產管理人，難期其將來執行職務能克盡職守，公
      正客觀，以善盡管理人之職務，為期公正，實不宜選任彼
      等為遺產管理人。是抗告意旨以「另其繼承人拋棄繼承為
      非不可擔任遺產管理人，且法亦無明文禁止，況繼承人對
      被繼承人生前之債權債務關係，又及印鑑、重要證件、產
      權文件等應較清楚或仍保管中，雖相對人與被繼承人吳清
      雲間之債權債務關係，與繼承人並無任何關聯性在，但就
      適任與否加以考量，除其最近親屬外，實不作第二人想。
      況僅就被繼承人對相對人之父陳柏憲間之扣押債權為如何
      ，暨該被繼承人是否尚有其他債權債務關係，均需全面予
      以了解，則以抗告人僅係為國有財產之管理機關，於被繼
      承人之遺債大於遺產之際，選任抗告人為遺產管理人，則
      抗告人恐力有未逮，應以被繼承人之最近親屬為遺產管理
      人較適宜。」云云，自無可取。
（三）再查，遺產管理人之指定，旨在維護公益及被繼承人債權
      人之利益，此觀民法第1177條立法理由即明，顯非以遺產
      管理人管理遺產是否有實質利益為考量。況且，被繼承人
      之遺產，於遺產管理人完成清償債權並交付遺贈物等清算
      程序前，是否有賸餘，無從知悉。而依上述說明，各順序
      之繼承人均拋棄繼承者，其剩餘財產歸屬國庫，而抗告人
      為國庫之綜理機關，為國有財產法第9條第2項所明定，其
      備有財產管理之專才，雖其經費支出屬國家資源，但保護
      無人繼承財產之債權人之權利，亦屬政府之義務。於遺產
      管理指定之實際運作，仍認選任國有財產局為遺產管理人
      較為妥適。是抗告意旨以「抗告人係國有財產之管理機關
      ，而國庫對於無人承認繼承之遺產向有期待權，因之，若
      被繼承人尚有剩餘遺產得以歸屬國庫，則選任抗告人為遺
      產管理人方有實益。審就本案，既有遺債大於遺產之虞，
      若選任抗告人為遺產管理人，則抗告人仍須善盡管理人責
      任為其管理遺產、處理債務等問題，其間所將耗費之人力
      、時間實難以金錢衡量；且管理期間所須之花費亦由國庫
      代為墊付，而若結果落得其遺產不足以清償，不僅國庫利
      益受損，更有甚者，導致利用全民資源負擔個人私務之支
      出，無異使公器淪為私用，實不符社會公平原則。」云云
      ，亦無可採。
（四）復相對人因欲聲請撤銷本院85年度執全字第2113號假扣押
      執行程序辦理之假扣押登記，而為被繼承人吳清雲選任遺
      產管理人，如選定其擔任遺產管理人，相對人撤銷上開假
      扣押執行程序辦理之假扣押登記後，已無利害關係，難期
      其將來執行職務能克盡職守，公正客觀，以善盡管理人之
      職務，為期公正，亦不宜選任其為遺產管理人。
（五）綜上所述，原法院據此指定抗告人為被繼承人吳清雲之遺
      產管理人，經核並無不合。而抗告意旨復未述明原裁定選
      任其為被繼承人吳清雲之遺產管理人有何違法或其他不當
      之處，其提起抗告，聲明廢棄原裁定，非有理由。
六、據上論結，本件抗告為無理由， 爰依非訟事件法第21條第2
    項、第46條， 民事訴訟法第495條之1第1項、第449條第1項
    、第95條、第78條，裁定如主文。
中    華    民    國    95    年    12    月    8     日
                      家事法庭  審判長法官  陳 美 燕
                                法      官  林 育 幟
                                法      官  王 獻 楠
上為正本係照原本作成。
抗告人如不服本裁定，僅得於收受本裁定正本送達後10日內以適
用法規顯有錯誤為理由，向本院提出再抗告狀（須附繕本一份及
繳納再抗告裁判費新台幣1000元），並經本院許可後始可再抗告
於高等法院。
中    華    民    國    95    年    12    月    8     日
                                書  記  官  蘇 玲 錦


司法院資訊處製作；財團法人民間司法改革基金會備份。
